ACORDAO-COMPLETO-2344015

ACÓRDÃO 348/2019 ATA 5/2019 - PLENÁRIO

VISTOS, relatados e discutidos estes autos em que se apreciam embargos de declaração opostos por Consórcio BMK e Fundação Oswaldo Cruz em face do Acórdão 1867/2018-TCU-Plenário, por meio do qual o Tribunal julgou parcialmente procedente representação a respeito de irregularidades verificadas no Acordo de Cooperação Técnico-Científica celebrado, em 2/5/2016, entre os dois recorrentes, com vistas ao desenvolvimento e posterior registro de medicamento para tratamento de hepatite C, emitindo determinação, esclarecimento e ciência à unidade jurisdicionada, 
ACORDAM os Ministros do Tribunal de Contas da União, reunidos em Sessão do Plenário, diante das razões expostas pelo Relator, em:
9.1. com fundamento nos arts. 32, inciso II, e 34 da Lei 8.443/1992, conhecer e acolher parcialmente os presentes embargos de declaração, atribuindo-lhes efeitos infringentes para, em substituição à ciência contida no item 9.4 do Acórdão 1867/2018-TCU-Plenário:
9.1.1. dar ciência à Fundação Oswaldo Cruz, com fulcro no art.7º da Resolução-TCU 265/2014 c/c o art.237, parágrafo único, do Regimento Interno do TCU, de que a celebração do Acordo de Cooperação Técnico-Científica com o Consórcio BMK (23.877.243/0001-08) e o posterior estabelecimento de Parceria para o Desenvolvimento Produtivo, relacionados ao desenvolvimento de medicamentos para tratamento de Hepatite C, não atendeu aos princípios que regem as contratações públicas e instrumentos semelhantes, em particular os da publicidade, da isonomia e da busca da proposta mais vantajosa para a Administração Pública, e que, nestas hipóteses, a escolha de parceiros privados para assinatura de parcerias com laboratórios públicos deve ser precedida por um processo seletivo ou de pré-qualificação, salvo quando houver justificativa cabível, nos termos da deliberação encerrada por meio do Acórdão 1730/2017-TCU-Plenário;
9.2. enviar este acórdão aos embargantes.

Embargos de declaração em face de acórdão que julgou parcialmente procedente representação acerca de irregularidades verificadas no Acordo de Cooperação Técnico-Científica firmado com vistas ao desenvolvimento e posterior registro de medicamento para tratamento de hepatite C.

Fundação Oswaldo Cruz.

3. Recorrentes: Consórcio BMK (23.877.243/0001-08); Fundação Oswaldo Cruz (33.781.055/0001-35).

13.1. Ministros presentes: José Mucio Monteiro (Presidente), Walton Alencar Rodrigues, Benjamin Zymler, Aroldo Cedraz, Ana Arraes, Bruno Dantas (Relator) e Vital do Rêgo.
13.2. Ministro-Substituto convocado: Augusto Sherman Cavalcanti.
13.3. Ministros-Substitutos presentes: André Luís de Carvalho e Weder de Oliveira.

ACORDAO-COMPLETO-2368776

Acórdão 735/2020 - Plenário

BRUNO DANTAS

Ministro Bruno Dantas.

Trata-se de embargos de declaração opostos por Consórcio BMK (peça 105) e Fundação Oswaldo Cruz - Fiocruz (peça 106) em face do Acórdão 1867/2018-TCU-Plenário, por meio do qual o Tribunal julgou parcialmente procedente representação a respeito de irregularidades verificadas no Acordo de Cooperação Técnico-Científica celebrado, em 2/5/2016, entre a Fundação Oswaldo Cruz (Fiocruz) e o consórcio BMK, com vistas ao desenvolvimento e posterior registro de medicamento para tratamento de Hepatite C.
2.	A deliberação ora atacada foi lavrada nos seguintes termos: 
9.1. com base nos arts. 235 e 237, inciso VII, do Regimento Interno/TCU, conhecer da representação e considerá-la parcialmente procedente; 
9.2. determinar à Fundação Oswaldo Cruz, nos termos do art. 237, parágrafo único, e art. 250, inciso II, do Regimento Interno do TCU, que se abstenha de prorrogar o Acordo de Cooperação Técnico-Científica celebrado com o Consórcio BMK, integrado pelas empresas Blanver Farmoquímica Ltda., Microbiológica Química e Farmacêutica Ltda. e Karin Bruning & Cia. Ltda., o qual tem por objeto o desenvolvimento e posterior registro de medicamento para tratamento de hepatite C, informando a este Tribunal, no prazo de quinze dias, as providências adotadas; 
9.3 esclarecer que a determinação ora proposta não interfere na pesquisa e na produção do medicamento Sofosbuvir e que continua a Fiocruz responsável pela adoção de medidas para evitar solução de continuidade para outros medicamentos que eventualmente possam estar sendo pesquisados e ou produzidos no âmbito do acordo em exame. 
9.4. dar ciência à Fundação Oswaldo Cruz, com fulcro no art. 7º da Resolução-TCU 265/2014 c/c o art. 237, parágrafo único, do Regimento Interno do TCU, que a celebração do Acordo de Cooperação Técnico-Científica com o Consórcio BMK (23.877.243/0001-08) , para o desenvolvimento de medicamentos para tratamento de hepatite C, não atendeu aos princípios que regem as contratações públicas e instrumentos semelhantes, em particular os da publicidade, isonomia e busca da proposta mais vantajosa para a Administração Pública, e que a escolha de parceiros privados para assinatura de parcerias com laboratórios públicos deve ser precedida por um processo seletivo ou de pré-qualificação, salvo quando houver justificativa cabível, nos termos da deliberação encerrada por meio do Acórdão 1730/2017-TCU-Plenário; 
9.5. enviar cópia deste acórdão à Fundação Oswaldo Cruz, ao Consórcio BMK (23.877.243/0001-08) , à representante e à Secex-Saúde."
3.	O Consórcio BMK e a Fiocruz foram notificados da deliberação recorrida em 4/9/2018 (peças 104 e 109) e opuseram embargos em 14/9/2018 (peça 105) e 20/9/2018 (peça 106) , respectivamente. 
4.	Em sua peça, o Consórcio BMK alega que o Acórdão 1867/2018-TCU-Plenário estaria eivado de contradição entre a determinação encerrada no item 9.2 e o esclarecimento contido no item 9.3. Para fundamentar sua tese, esclarece que já estão sendo pesquisados no âmbito do acordo a utilização do medicamento Sofosbuvir para o tratamento de outras doenças, notadamente Zica, Chikungunya e Febre Amarela, bem como o desenvolvimento do medicamento Daclatasvir. Assim, como o instrumento foi firmado em 2/5/2016 com vigência de 24 meses, as partes estariam em tratativas para que o acordo fosse prorrogado por meio de termo aditivo, nos termos de sua cláusula décima terceira, de modo a permitir a conclusão das atividades e evitar a solução de continuidade da pesquisa em desenvolvimento. 
5.	Afirmando que a assinatura do referido termo aditivo estará voltada exclusivamente para a conclusão das atividades de pesquisa e produção em curso no âmbito do acordo em tela, requer o acolhimento dos embargos para afastar a contradição e esclarecer que a determinação dirigida à Fiocruz não interfere (peça 105, p. 2) :
"'na pesquisa (...) do medicamento Sofosbuvir', para o tratamento dos vírus da Zica e Chikungunya, bem como da Febre Amarela; 
e na pesquisa e produção 'de outros medicamentos' iniciadas ANTES de proferido o acórdão e atualmente EM CURSO 'no âmbito do acordo'."
6.	A seu turno, a Fiocruz alega omissões e contradições no Acórdão 1867/2018-TCU-Plenário, no que tange ao enquadramento do ajuste na Lei 10.976/2004, denominada Lei da Inovação, não se configurando, portanto, como uma parceria de desenvolvimento produtivo (PDP) .  
7.	Defende que o Acórdão 1730/2017-TCU-Plenário, mencionado no item 9.4 da deliberação embargada, ao estabelecer que a escolha de parceiros privados para a assinatura de parcerias com laboratórios públicos deve ser precedida de processo seletivo, não seria aplicável ao presente acordo de cooperação técnica, o qual foi firmado com amparo no art. 9° da Lei 10.973/2004, recentemente alterada pela Lei 13.243/2016. Tal lei tem o objetivo de incentivar a inovação no ambiente produtivo nacional, não se configurando como uma PDP, a qual é regulamentada pela Portaria de Consolidação GM/MS 05/2017.
8.	A Fiocruz entende que a seleção de parceiros para o estabelecimento de Acordos de Cooperação Técnica, celebrados nos estritos termos do art. 9° da Lei de Inovação, deve ocorrer livremente, devendo apenas ser justificada a escolha do parceiro, mediante critérios técnicos de regularidade jurídica e fiscal, sem que tal fato se traduza em mácula ao princípio da isonomia.
9.	Afirma que o Acordo de Cooperação Técnico-Científica é ato administrativo que dispensa, por sua própria natureza, os procedimentos licitatórios insculpidos na Lei 8.666/1993, como já entendido pelo TCU, nos autos da TC Processo 011.547/2014-6. Defende que a Lei 10.973/2004, além de ser posterior à Lei 8.666/1993, é especial em relação a esta, razão pela qual não se aplicariam os dispositivos da Lei Geral de Licitações ao caso concreto, o que só poderia ocorrer caso houvesse lacuna na Lei 10.973/2004 e em seu regulamento.
10. 	Discorre sobre os objetivos da Lei de Inovação, que buscou criar um ambiente de segurança jurídica para incentivar a inovação e aumentar a competitividade do setor produtivo brasileiro no mercado interno e externo (com fulcro nos arts. 218 e 219 da Constituição Federal) . Afirma que a Fiocruz se enquadra no conceito de Instituição Científica e Tecnológica (ICT) , previsto no inciso V do art. 2º da referida lei, que não houve ônus para a administração pública e que a Fundação obteve contrapartidas excepcionais em vista dos aportes iniciais de conhecimento acumulado e investimentos.
11.	Defende que, não havendo no acordo previsão de produção, fornecimento ou comercialização de produtos ou medicamentos, pelo Consórcio BMK à Fiocruz, ou desta ao Ministério da Saúde, não há que se falar em equiparação com a PDP. 
12.	Alega que para se firmar uma PDP é imprescindível a inserção do medicamento em lista do Ministério da Saúde que estabelece os produtos estratégicos para o SUS, sendo que os medicamentos desenvolvidos no âmbito deste acordo de cooperação só foram considerados estratégicos quase um ano após a celebração do ajuste. Além disso, ter-se-ia que atender aos requisitos previstos no artigo 10 da Portaria GM/MS 2.531/14, de maneira que a Fiocruz não poderia celebrar o Acordo de Cooperação Técnica nos moldes de uma PDP nem tampouco estender a formalização do procedimento de escolha do "parceiro" por meio de uma licitação, por ausência de disposição legal específica e por se tratarem de procedimentos de natureza distinta, "sob pena de ferir direito líquido e certo da Administração Pública na escolha fundamentada do seu parceiro, para a celebração de Acordo de Cooperação Técnica, que no presente caso visou ao desenvolvimento de medicamentos destinados ao tratamento da Hepatite C."
13.	 Reafirma o entendimento de que o Acordo de Cooperação Técnico-Científico não se reveste de características de uma PDP de pesquisa, desenvolvimento e inovação, uma vez que inexistentes os pressupostos imprescindíveis à sua constituição, e afirma, in verbis  (peça 106, p. 14) :  
"Neste sentido, é mister destacar que mesmo não havendo determinação legal expressa para realização de processo seletivo para formalização de PDP, a Fiocruz, por intermédio do Instituto do Tecnologia em Fármacos, a título de exemplo, realizou chamada pública para seleção de empresas interessadas em formalizar Parcerias para o Desenvolvimento Produtivo (PDP) com o supracitado Instituto, visando apresentar propostas ao Ministério da Saúde em atenção à lista de produtos estratégicos para o SUS divulgada por meio da Portaria GM/MS n° 704, de 8 de março de 2017, antes da realização da sessão que deu origem ao Acórdão TCU n°. 1.730/2017 - Plenário de 09/08/2017, o que comprova que a Fiocruz sempre observou e distinguiu os procedimentos, conforme editais encontrados no endereço eletrônico: http://www.far.fiocruz.br/2017/06/novas-pdp/ ."
14.	Traz excertos doutrinários e jurisprudenciais acerca da definição do instrumento de convênio e alega que, "ao contrário de uma PDP, na qual as partes, no ato de celebração do Acordo previsto no art. 45 da Portaria de Consolidação GM/MS n° 5/2017 ajustam valores para transferência de tecnologia de produção de medicamentos previstos em lista de produtos estratégicos para o SUS, nos acordos de cooperação técnica estabelecidos com fulcro no artigo 9º da Lei 10.973/2004, não há interesses contrapostos. As partes se unem para o atingimento de um objetivo comum (...) ".
15.	Apresenta informações acerca de consulta pública realizada pelo MS com as instituições detentoras de registro sanitário, junto à Anvisa, de medicamentos para tratamento de Hepatite C, dentre eles o Sofosbuvir, a fim de demonstrar a vantagem econômica da PDP firmada entre Farmanguinhos (laboratório pertencente à Fiocruz) e Blanver para fornecimento deste medicamento, quando comparado ao preço dispendido pelo MS em seu contrato vigente. 
16.	Ao final, requer sejam os presentes embargos julgados procedentes e seja:
" (...) reconhecida a contradição contida no item '9.4', por não haver qualquer semelhança entre o Acordo de Cooperação Técnica firmado pela Fiocruz para o desenvolvimento de medicamentos para o tratamento da hepatite 'C', com base no art. 9º da Lei n. 10.973/2004, e a Parceria para Desenvolvimento Produtivo, prevista na Portaria Consolidação GM/MS n. 05/2017, especialmente, porque o art. 9º da lei em comento, permite a celebração de acordos, nos moldes em que este se deu, não havendo previsão legal determinando a realização de prévio processo seletivo, emprestando-lhes o efeito infringente." 
17.	Em 1/10/2018, foi protocolizada nos autos peça de autoria da representante Gilead Sciences Farmacêutica do Brasil Ltda. (peça 107) , em que argumenta contra o deferimento dos embargos de declaração, alegando não haver obscuridade ou contradição na decisão e afirmando tratar-se de tentativa da Fiocruz de rediscutir o mérito do processo, a fim de obter autorização do Tribunal para firmar novos acordos de cooperação sem a realização de processo seletivo prévio. 
18.	Em 7/11/2018 proferi o despacho de peça 110, oportunizando à Fiocruz novo prazo de quinze dias para se manifestar às informações trazidas aos autos pelo Consórcio BMK, as quais não foram objeto dos embargos opostos pela Fundação.
19.	Em resposta, a Fiocruz apresentou o Memorando 387/2018-DIR/FAR (peça 113) , em que reitera os argumentos apresentados pelo Consórcio BMK. Ressalta que a decisão embargada gerou dúvidas quanto à viabilidade da continuidade das pesquisas e do desenvolvimento de medicamentos previstos no Acordo de Cooperação Técnico-Científica sob exame. Informa que as partes estavam em tratativa para celebração de novo acordo com vistas a dar prosseguimento às pesquisas e ao desenvolvimento de outros medicamentos para combate da Hepatite C. Haveria, ainda, intenção de desenvolver estudos sobre a aplicabilidade do Sofosbuvir no combate ao vírus da Zika e da Chikungunya, bem como da Febre Amarela.  Em face desses argumentos, requer que seja esclarecido se a determinação proferida pelo TCU obsta (a) as pesquisas relacionadas à aplicabilidade do Sofosbuvir para o combate ao vírus da Zika e da Chikungunya, bem como da Febre Amarela e (b) pesquisas para o desenvolvimento de outros medicamentos iniciadas antes do Acórdão 1867/2018-TCU-Plenário.
20.	Por fim, requer que seja reconhecida a tempestividade dos embargos de declaração, os quais teriam sido opostos antes do decurso do prazo atinente ao recurso, tendo em vista ter sido a Fiocruz notificada da decisão embargada em 10/9/2018, e não em 4/9/2018, conforme informa o aviso de recebimento (AR) à peça 109.
30.	Em 1/2/2019, a Fundação apresentou Memoriais referentes aos presentes embargos, repisando os argumentos anteriormente apresentados, sobretudo em relação à desnecessidade de licitação ou procedimento de seleção para escolha do parceiro nos acordos firmados com fundamento no art. 9º da Lei 10.973/2004 (peça 116) .  Em 19/2/2019, o Consórcio BMK juntou aos autos parecer elaborado por Alexandre Santos de Aragão, expondo, ainda, argumentos adicionais acerca do recurso (peças 118 e 119) . Em 20/2/2019, a Gilead Sciences Farmacêutica do Brasil Ltda. apresentou manifestação quanto aos memoriais da Fiocruz (peça 117) .
	É o relatório.

8.1. Liliane do Espírito Santo Roriz de Almeida (26.469/OAB-RJ) e outros, representando Gilead Sciences Farmaceutica do Brasil Ltda..
8.2. Walace Heringer Vieira de Oliveira (34138/OAB-DF) e outros, representando Consórcio BMK.  
8.3. Juliana Cristina Martines (162.298/OAB-RJ) e outros, representando Gilead Sciences Farmaceutica do Brasil Ltda. e Gilead Sciences Farmacêutica do Brasil Ltda..

Não atuou.

REPRESENTAÇÃO. ACORDO DE COOPERAÇÃO TÉCNICO-CIENTÍFICO CELEBRADO ENTRE A FIOCRUZ E PARCEIROS PRIVADOS PARA DESENVOLVIMETO DE MEDICAMENTO. NÃO ATENDIMENTO AOS PRINCÍPIOS DA PUBLICIDADE E DA ISONOMIA. NATUREZA DO ACORDO SEMELHANTE À DAS PARCERIAS PARA DESENVOLVIMENTO PRODUTIVO. OBJETO CONCLUÍDO. PROCEDÊNCIA PARCIAL. DETERMINAÇÃO PARA QUE NÃO HAJA PRORROGAÇÃO DO ACORDO COM VISTAS À INCLUSÃO DE NOVOS PROJETOS. CIÊNCIA. EMBARGOS DE DECLARAÇÃO. CONHECIMENTO. ACOLHIMENTO PARCIAL DOS EMBARGOS. EFEITOS INFRINGENTES PARA ALTERAR O CONTEÚDO DA CIÊNCIA.

REPRESENTAÇÃO (REPR)

Secretaria de Controle Externo no Estado do Rio de Janeiro (Secex-RJ).

Trata-se de embargos de declaração opostos pelo Consórcio BMK (peça 105) e pela Fundação Oswaldo Cruz - Fiocruz (peça 106) em face do Acórdão 1867/2018-TCU-Plenário, por meio do qual o Tribunal julgou parcialmente procedente representação a respeito de irregularidades verificadas no Acordo de Cooperação Técnico-Científica celebrado, em 2/5/2016, entre a Fiocruz e o consórcio BMK, com vistas ao desenvolvimento e posterior registro de medicamento para tratamento de Hepatite C, emitindo determinação, esclarecimento e ciência à unidade jurisdicionada. 
2.	Nesta oportunidade, a Fiocruz sustenta haver omissão e contradição no Acórdão 1867/2018-TCU-Plenário, em especial no que tange à natureza jurídica do acordo de cooperação e o seu consequente enquadramento ao disposto na Lei 10.973/2004, Lei da Inovação, razão pela qual o ajuste não se configuraria como uma parceria de desenvolvimento produtivo (PDP) . Assim, haveria contradição no item 9.4 da decisão atacada, que faz referência ao Acórdão 1730/2017-TCU-Plenário, o qual não seria aplicável ao caso concreto, por tratar sobretudo de PDP. Por fim, a Fundação afirma que a decisão embargada gerou dúvidas quanto à viabilidade da continuidade das pesquisas e do desenvolvimento de medicamentos previstos no acordo de cooperação sob exame.
3.	A seu turno, o Consórcio BMK alega que o Acórdão 1867/2018-TCU-Plenário estaria eivado de contradição entre a determinação encerrada no item 9.2 e a informação contida no item 9.3, e esclarece que já estão sendo pesquisados no âmbito do acordo a utilização do medicamento Sofosbuvir para o tratamento de outras doenças, notadamente Zica, Chikungunya e Febre Amarela, bem como o desenvolvimento do medicamento Daclatasvir.
II
4.	Em exame preliminar de admissibilidade (peça 110) , conheci dos recursos opostos por ambos os embargantes, mesmo diante da verificação, naquela ocasião, da intempestividade da peça recursal protocolizada pela Fiocruz, considerando, para tanto, a data de entrega do ofício de notificação registrada no aviso de recebimento (AR) à peça 109. No entanto, verifico que este AR se refere ao Ofício 2200/2018-TCU/SECEX-RJ, por meio do qual o Consórcio BMK foi notificado do Acórdão 1867/2018-TCU-Plenário. O AR referente à notificação da Fiocruz encontra-se acostado à peça 104, o qual apresenta, contudo, a mesma data mencionada na admissibilidade, 4/9/208. Desse modo, não assiste razão à Fiocruz no tocante à alegação da tempestividade dos embargos opostos em 20/9/2018.
5.	No que tange ao mérito, embora não se constate a alegada omissão na decisão embargada quanto à análise da aplicabilidade do disposto na Lei 10.973/2004, ante a relevância dos argumentos apresentados pelos recorrentes, reputo necessário clarear alguns aspectos que possam ter deixado dúvidas sobre o conteúdo do Acórdão 1867/2018-TCU-Plenário.
6.	De início, importa demonstrar que a aplicabilidade da Lei 10.973/2004 ao caso concreto foi objeto de análise no relatório e no voto da decisão embargada. No relatório, foram transcritas resumidamente as justificativas da Fiocruz que buscavam afastar a natureza de contrato administrativo do referido acordo de cooperação (parágrafos 21 a 23) e classificá-lo como ato administrativo, com a consequente dispensa dos procedimentos licitatórios previstos na Lei 8.666/1993 (parágrafo 28) . 
7.	A tese de que o Acordo de Cooperação Técnico-Científica não possui natureza jurídica de contrato administrativo foi examinada e acolhida pela Secex-RJ, a qual também ponderou que, a despeito da natureza cooperativa do ajuste, que apresentava interesses comuns entre as partes, e da ausência de transferência de recursos, o acordo teve o condão de gerar benefícios à entidade privada, que passou a ter vantagem comercial no mercado em relação a outros laboratórios que eventualmente estivessem interessados em desenvolver tal medicamento. Por esse motivo, a unidade instrutora defendeu que o referido acordo deveria se submeter ao disposto na Lei 8.666/1993, nos seguintes termos:
"59. No entanto, adianta-se, o Acordo de Cooperação Técnico-Científica sob exame não possui natureza jurídica de contrato administrativo nos termos da Lei 8.666/1993 (art. 2º, parágrafo único, Lei 8.666/1993) . A sua natureza jurídica é de acordo de cooperação, visto que tem como objeto a execução de programa de desenvolvimento de interesse recíproco, em regime de mútua cooperação técnica, sem a ocorrência de repasse de recursos entre os partícipes.
60. Desse modo, em pese não se tratar de típico contrato administrativo, como não há norma legal que regulamente esse tipo de ajuste, aplica-se no presente caso, no que couber, a Lei 8.666/1993, v.g., arts. 3º e 116, caput, e § 1º, incisos I, II, III e VI, da mencionada lei." (destaquei) 
8.	Ao final, a unidade instrutora propôs dar ciência à Fiocruz de que "a não realização de, no mínimo, uma chamada pública que possua critérios objetivos definidos previamente e indicados de forma clara, quando da celebração de acordo de cooperação que amplie direito de agente privado, afronta aos princípios da publicidade, isonomia e da busca pela proposta mais vantajosa para a Administração (...) ".
9.	Em meu voto, anuí ao entendimento da unidade instrutora com os ajustes que comentei e justifiquei. No que tange a esse ponto, adotei como referência o precedente do TC Processo 011.547/2014-6, cuja deliberação, Acórdão 1730/2017-TCU-Plenário, de relatoria do Ministro Benjamin Zymler, determinou ao Ministério da Saúde o seguinte, entre outros aspectos: 
"9.1.2. inclua, entre os critérios para aprovação da PDP, a verificação de que a escolha da entidade particular pelo laboratório público observou os princípios constitucionais do art. 37 da Constituição Federal de 1988, em particular os da publicidade, legalidade e moralidade, como também os princípios e as normas insculpidos nos arts. 3º, 4º, 26 e 41 da Lei nº 8.666/1993;
9.1.3. oriente os laboratórios públicos sobre a necessidade de realizar um processo seletivo ou de pré-qualificação do parceiro privado, justificando adequadamente quando a sua realização for inviável;" 
10.	 A questão que merece ser repisada, a meu ver, é que o Acordo de Cooperação Técnico-Científica em comento, ainda que não se configure como uma PDP strictu sensu, está intimamente relacionado a esse instrumento jurídico, o que justifica a aplicação do mencionado precedente. Ao que tudo indica, configurou-se como uma etapa anterior à PDP, justamente por viabilizar o desenvolvimento da tecnologia de produção do medicamento que permitiu a posterior formalização da parceria. Ou seja, ainda que, na primeira oportunidade, tenha se caracterizado como um acordo, com interesses comuns e sem repasse financeiro, este instrumento jurídico gerou benefícios comerciais ao parceiro privado, por lhe conceder vantagens que foram determinantes num momento posterior para a efetiva formalização da PDP.
11.	A relação entre o acordo em tela e a PDP formalizada posteriormente não pode ser negada, tanto que o documento da Presidência da Fiocruz que solicitou a abertura de processo administrativo para a celebração do referido acordo apresentou como justificativa técnica o seguinte intento (Memo GESTEC 268/2014, peça 22, p. 4) :
"Neste contexto e entendendo a dicotomia entre reconhecer a importância terapêutica dos novos medicamentos para o tratamento da HCV com sua incorporação ao Programa DST/Aids e Hepatites Virais e a sustentabilidade do SUS, a Fiocruz vem promovendo uma discussão interna, visando à elaboração de uma proposta de plano estratégico de ação para ser encaminhado ao Ministério da Saúde, tendo como principal objetivo a produção interna verticalizada desses medicamentos a um custo compatível com a realidade do país. Contudo, vale destacar que o tema é complexo, pois questões relacionadas à propriedade intelectual, produção nacional de medicamento e IFA (Insumo Farmacêutico Ativo) , assuntos regulatórios, farmacoeconomia etc. precisam necessariamente ser tratados de forma integrada e coordenada." (destaquei) 
12. 	Cumpre ressaltar que a intenção da Fiocruz com a celebração do acordo, além de ser legítima e benéfica ao sistema de saúde brasileiro, por buscar a produção do medicamento para fornecimento ao SUS a custos bem mais acessíveis, não foi contestada por essa Corte de Contas porque se insere nas prerrogativas e na seara discricionária do gestor público, o que, de todo modo, não vem de encontro ao entendimento deste Tribunal no que tange à necessidade de se realizar processo seletivo prévio nas hipóteses em que o acordo puder ensejar o posterior estabelecimento de PDP, em respeito aos princípios constitucionais da isonomia, publicidade e busca da proposta mais vantajosa. 
13.	Nessa linha, vale transcrever o seguinte dispositivo do Decreto 5.563/2005, que regulamentava a Lei 10.973/2004 até a edição do Decreto 9.283/2018, no que tange a outra modalidade jurídica prevista na referida Lei de Inovação:  
"Art. 7º É dispensável, nos termos do art. 24, inciso XXV, da Lei no 8.666, de 21 de junho de 1993, a realização de licitação em contratação realizada por ICT ou por agência de fomento para a transferência de tecnologia e para o licenciamento de direito de uso ou de exploração de criação protegida.
 § 1º A contratação de que trata o caput, quando for realizada com dispensa de licitação e houver cláusula de exclusividade, será precedida da publicação de edital com o objetivo de dispor de critérios para qualificação e escolha do contratado."
14.	Vejam que o referido decreto dispõe que, no caso de contratação realizada por ICT para transferência de tecnologia e para o licenciamento de direito de uso, mesmo quando realizada com dispensa de licitação, deve ser precedida de publicação de edital com critérios para qualificação e escolha do contratado. Embora não seja esse o tipo de instrumento jurídico utilizado no caso concreto, já se observa a preocupação do legislador de que a escolha de entes privados para parcerias científicas de interesse público atenda em alguma medida aos princípios constitucionais que regem as licitações públicas, ainda que não lhe seja aplicada a Lei 8.666/1993. 
15.	Assim, analisando-se o caso concreto, a ligação entre o referido acordo de cooperação e a natureza das PDPs foi destacada no relatório e no voto da deliberação atacada, o que motivou o entendimento de que sua celebração, dada sua correlação com as parcerias, deveria estar condicionada à preservação dos princípios constitucionais da isonomia, da publicidade e da busca pela proposta mais vantajosa, por meio da realização de processo seletivo prévio, salvo quando houver justificativa cabível, nos termos da deliberação encerrada por meio do Acórdão 1730/2017-TCU-Plenário. 
16.	Enfatizo que não se está a exigir da Fiocruz a realização de procedimentos licitatórios nos termos da Lei 8.666/1993, mas apenas que busque atender aos princípios mencionados, por meio da realização de processo seletivo anterior, salvo quando houver justificativa cabível. Esta ressalva possibilita, inclusive, que a jurisdicionada apresente motivação adequada a fim de justificar eventual impossibilidade, impertinência ou não conveniência de promover o processo seletivo prévio. No presente processo, acolheu-se a motivação apresentada pela jurisdicionada para justificar a escolha direta do parceiro privado sem qualquer chamada pública que conferisse isonomia a eventuais interessados. 
17.	Cumpre observar, ainda, que, não obstante a menção à necessidade de observância dos mencionados princípios, o acordo de cooperação sob exame não foi considerado ilegal em sua origem, haja vista a celebração deste ajuste ter ocorrido anteriormente ao Acórdão 1730/2017-TCU-Plenário, que firmou as premissas adotadas no caso sob exame, conforme mostra entendimento exposto no parágrafo 27 do voto condutor do acórdão embargado, a seguir transcrito:
"27. No presente caso, considerando que o acordo foi firmado antes da prolação do Acórdão 1730/2017-TCU-Plenário e haja vista a motivação técnica que fundamentou o processo interno e os esclarecimentos prestados ao Tribunal em resposta à oitiva efetivada, restam justificados os procedimentos adotados pela Fiocruz para formalização da parceira com o Consórcio BMK, devendo ser considerada parcialmente procedente a presente representação, tendo em vista o não atendimento aos princípios da publicidade e da isonomia." (destaquei) 
18.	Foi esse entendimento que fundamentou o item 9.4 da decisão ora embargada. Contudo, verifico que redação adotada na ciência pode gerar dúvida quanto à sua abrangência, visto que ela se refere genericamente à celebração de acordos de cooperação, quando o caso em exame trata de acordo de cooperação com o posterior estabelecimento de PDP. 
19.	Para melhor delimitação da deliberação, faz-se necessário, portanto, atribuir efeitos infringentes aos presentes embargos para, em substituição à ciência contida no item 9.4 do Acórdão 1867/2018-TCU-Plenário, dar ciência à Fundação Oswaldo Cruz, com fulcro no art.7º da Resolução-TCU 265/2014 c/c o art.237, parágrafo único, do Regimento Interno do TCU, de que a celebração do Acordo de Cooperação Técnico-Científica com o Consórcio BMK (23.877.243/0001-08) e o posterior estabelecimento de Parceria para o Desenvolvimento Produtivo, relacionados ao desenvolvimento de medicamentos para tratamento de Hepatite C, não atendeu aos princípios que regem as contratações públicas e instrumentos semelhantes, em particular os da publicidade, da isonomia e da busca da proposta mais vantajosa para a Administração Pública, e que, nestas hipóteses, a escolha de parceiros privados para assinatura de parcerias com laboratórios públicos deve ser precedida por um processo seletivo ou de pré-qualificação, salvo quando houver justificativa cabível, nos termos da deliberação encerrada por meio do Acórdão 1730/2017-TCU-Plenário.
20.	Reputo oportuno esclarecer, ainda, que não se exigiu, na ciência sob exame, a adoção de procedimentos licitatórios, mas tão somente o atendimento aos princípios administrativos que os regem, devendo-se realizar, previamente à celebração de acordos dessa natureza ou outros instrumentos jurídicos com parceiros privados, processo seletivo ou de pré-qualificação sempre que possível, salvo quando houver justificativa cabível. Ademais, conforme mencionei, o entendimento ora exposto adstringe-se aos acordos que estejam ligados ao posterior estabelecimento de PDP.
21. 	Quanto à contradição suscitada pelo Consórcio BMK, entre a determinação encerrada no item 9.2 do acórdão e o esclarecimento contido no item 9.3, cabe esclarecer ao embargante que a intenção deste dispositivo foi impedir que se prorrogasse o acordo de cooperação para inclusão de novos objetos, com fundamento nas cláusulas terceira e décima primeira, uma vez que foi informado pela jurisdicionada que o objeto do acordo já havia sido atingido com sucesso. Ao mesmo tempo, visou-se assegurar que a Fiocruz adotasse as medidas pertinentes para evitar solução de continuidade na pesquisa e no desenvolvimento do medicamento Sofosbuvir, a fim de otimizar o trabalho que já foi alcançado. Não há, portanto, a alegada contradição, visto inclusive que, conforme já ressaltado, as atividades anteriores ao precedente paradigma, Acórdão 1730/2017-TCU-Plenário, não foram consideradas ilegais pela deliberação ora embargada.
22.	No tocante aos argumentos acerca dos eventuais efeitos do acórdão em novas pesquisas ou acordos, cumpre ressaltar que somente a unidade jurisdicionada pode definir qual a medida mais adequada para o desenvolvimento dos trabalhos informados, avaliando se inserem-se no objeto original do acordo de cooperação sob exame, relacionados à pesquisa e à produção do medicamento Sofosbuvir, conforme esclarecimento contido no item 9.3 do acórdão embargado. De todo modo, situações justificadas poderão ser enquadradas na ressalva final da ciência contida no item 9.4 do acórdão embargado. Esclareço, ainda, que questões relativas ao cumprimento das determinações desta Corte são analisadas em fase posterior, no momento do monitoramento da deliberação, não sendo fundamento para demonstrar obscuridade, contradição ou omissão da decisão embargada. 
23.	Quanto às peças protocolizadas pela representante (peça 107 e 117) , bem como o parecer elaborado por Alexandre Santos de Aragão (peça 119) , despiciendos novos comentários, uma vez que os elementos apontados foram considerados na análise supra.
 
	Ante o exposto, voto por que o Tribunal adote o Acórdão que ora submeto à deliberação deste Colegiado.
TCU, Sala das Sessões Ministro Luciano Brandão Alves de Souza, em 20 de fevereiro de 2019.
Ministro BRUNO DANTAS 
Relator